【裁判字號】    98,行商訴,248
【裁判日期】    990506
【裁判案由】    商標異議
【裁判全文】
智慧財產法院行政判決
                                   98年度行商訴字第248號
                                   99年4月22日辯論終結
原      告  甲○○
被      告  經濟部智慧財產局
代  表  人  乙○○（局長）
訴訟代理人  丁○○
            戊○○
參  加  人  誠寶科技股份有限公司
代  表  人  丙○○
訴訟代理人  劉法正律師
            楊祺雄律師
複 代 理人  余惠如律師
上列當事人間因商標異議事件，原告不服經濟部中華民國98年11
月2 日經訴字第09806119940 號訴願決定，提起行政訴訟。本院
判決如下：
    主  文
原告之訴駁回。
訴訟費用由原告負擔。
    事實及理由
一、程序方面：
    原告經合法通知，無正當理由未於言詞辯論期日到場，核無
    行政事訴訟法第218 條準用民事訴訟法第386 條各款所列之
    情形，爰依被告聲請由其一造辯論而為判決。
二、事實概要：
    緣原告前於民國（下同）95年5 月10日以「誠寶」商標，指
    定使用於商標法施行細則第13條所定商品及服務分類表第9
    類之放影機等商品，向被告申請註冊，經被告核准列為註冊
    第1246694 號商標（下稱系爭商標，如附圖1 所示）。嗣參
    加人以該註冊商標有違商標法第23條第1 項第14款及第16款
    之規定，對之提起異議。案經被告審查，以97年7 月3 日中
    台異字第960432號商標異議審定書為「異議不成立」之處分
    。參加人不服，提起訴願，經經濟部撤銷原處分，責由被告
    另為適當處分。被告重新審查，以98年8 月18日中台異字第
    980259號商標異議審定書為系爭商標之註冊應予撤銷之處分
    。原告不服，提起訴願，經遭決定駁回，遂向本院提起行政
    訴訟。本院因認本件訴訟之結果，倘認訴願決定及原處分應
    予撤銷，參加人之權利或法律上利益將受損害，乃依行政訴
    訟法第42條第1 項規定，依職權裁定命其獨立參加本件被告
    之訴訟。
三、原告主張：
  (一)商標法第23條第1 項第14款之適用必以「他人有先使用之商
    標存在」為前提要件。商標圖樣之審查以商標圖案為準，原
    告以「誠寶」申請商標註冊於商標法施行細則第13條第9 類
    放影機等商品；反觀參加人原係聲寶股份有限公司（下稱聲
    寶公司）之服務部門，嗣至民國87年間，始獨立該部門，而
    成立誠寶科技股份有限公司，然其營業項目主要仍在聲寶公
    司家電、通訊等產品之維修服務與保養，據以異議商標（如
    附圖2 所示）係「ＳＡＭＰＯ」與「誠寶科技」之綜合，且
    其服務項目為「電化製品之安裝、維修、保養服務」等服務
    ，二者實為完全不同之營業主體，更無任何可造成消費者混
    淆誤認之可能。再者參加人並未於此類別提出商標申請註冊
    ，參加人並無所謂「先使用之商標」存在，原告亦無從得知
    參加人有此商標，故原告實無違反商標法之規定。
  (二)退步言，縱參加人有先使用之商標存在，惟此亦非原告所得
    知悉。蓋參加人為聲寶集團旗下之子公司，業務內容為聲寶
    集團電化製品之安裝、維修及保養服務，而聲寶公司「ＳＡ
    ＭＰＯ」之商標及產品，雖屬大眾所週知，惟參加人僅係聲
    寶集團旗下負責產品維修、保養服務，且其服務中心均標示
    「ＳＡＭＰＯ」之圖樣。參加人對外極有可能均以聲寶服務
    中心之名義，從事相關業務，從而以參加人實際狀況，參加
    人尚不足使消費者認識其公司之存在之要件。況原告與參加
    人間並無任何契約關係存在、營業項目亦不相同，原告實無
    可能知悉他人公司先使用商標之存在，原告當無違反第23條
    第1 項第14款之規定。
  (三)本國商標法系採先申請主義，原告既早於訴外人先申請商標
    註冊，自應受商標法之保護，訴外人若主張系爭商標有襲用
    他人商標並致公眾誤信之虞，自應就原告有無襲用提出舉證
    ，否則尚不可無端剝奪原告商標應受商標法保護之權利等情
    。
  (四)並聲明求為判決撤銷訴願決定及原處分。
四、被告則以：
  (一)按商標法第23條第1 項第14款規定：商標「相同或近似於他
    人先使用於同一或類似商品或服務之商標，而申請人因與該
    他人間具有契約、地緣、業務往來或其他關係，知悉他人商
    標存在者，不得註冊。但得該他人同意申請註冊者，不在此
    限」。本款之規定主要係在避免剽竊他人創用之商標或標章
    而搶先註冊，故只要能證明有知悉他人商標或標章存在，進
    而以相同或近似之標章指定使用於同一或類似商品或服務者
    ，即應認有該款之適用，而符合該款之立法意旨。至於其知
    悉原因為何實際上並未特別重要，此即為該款有其他關係之
    概括規定的緣由（經濟部經訴字第09106110350 號訴願決定
    意旨參照）。
  (二)本件參照經濟部經訴字第09806106440 號訴願決定意旨審酌
    如下：
  1.本件系爭商標圖樣，係由單純中文「誠寶」二字所構成，與
    參加人據以異議之「誠寶」、「誠寶科技」商標（如附圖2
    所示）圖樣相較，二者均有相同中文「誠寶」二字，以具有
    普通知識經驗之消費者，於購買時施以普通之注意，可能會
    有所混淆而誤認二者來自同一來源或雖不相同但有關聯之來
    源，應屬構成近似之商標。又系爭商標指定使用之放影機、
    閉路電視監視器、碟影機、電視機、音響等商品，與據爭諸
    商標所表彰之家電產品之維修服務常相互搭配，應屬同一或
    類似商品或服務。
  2.據參加人於異議階段所檢送附件1 之網頁資料顯示，參加人
    公司係國內知名家電產品製造商聲寶集團於民國87年設立，
    專門提供家電產品專業之維修服務，並以中文「誠寶」、「
    誠寶科技」作為表彰其家電產品維修服務之標誌；由異議附
    件4 之服務中心照片可知，該公司在全台設有多個表彰服務
    之據點，且均標示有「誠寶XX服務中心」之招牌，內部並有
    「誠寶科技」之看板；又異議附件2 中94年11月28日工商時
    報刊載標題為「誠寶以誠意服務打造滿意度」，內文亦介紹
    「誠寶全國共29個服務中心，…一舉躍升為家電維修業的領
    導品牌」，且新聞媒體於網路或報章上亦多有報導該公司所
    表彰之維修服務；另異議附件8 之89年至96年間之發票影本
    ，其上固僅有參加人公司名稱，然其品名記載為「修理費」
    ，亦足證參加人公司持續從事其所營商品維修服務之事實。
    綜合前述參加人所檢送之報章、網路之相關報導、服務中心
    內部及店面招牌照片、發票等證據資料影本，堪認參加人於
    系爭商標95年5 月9 日申請註冊前已有先使用據以異議「誠
    寶」、「誠寶科技」商標之事實。
  3.衡諸系爭商標係指定使用於放影機、電視機、音響等家電產
    品，與參加人有競爭同業之其他關係，且參加人早於系爭註
    冊第1246694 號「誠寶」商標申請註冊日（95年5 月9 日）
    前即有先使用據以異議「誠寶」、「誠寶科技」商標之事實
    ，是原告遲於其後始以完全相同之中文「誠寶」作為系爭商
    標圖樣，指定使用於與據以異議商標所表彰之家電產品之維
    修服務常相互搭配之放影機、閉路電視監視器、碟影機、電
    視機、音響等商品，依經驗法則判斷，實難謂為偶然之巧合
    ，顯有知悉據以異議商標存在而以不正競爭行為搶先申請註
    冊之情事，應有首揭商標法第23條第1 項第14款規定之適用
    。
  4.依訴願法第95條及第96條規定，訴願決定有拘束各關係機關
    之效力，被告須重為處分者，應依訴願決定意旨為之。本件
    既無其他新事證得為與訴願決定意旨不同之認定，即應依訴
    願決定意旨及商標法相關規定處分等語，資為抗辯。
  (三)並聲明求為判決駁回原告之訴。
五、參加人主張：
  (一)系爭商標有違商標法第23條第1項第14款之規定：
  商標法第23條第1 項第14款規定：「商標有相同或近似於他
    人先使用於同一或類似商品或服務之商標，而申請人因與該
    他人間具有契約、地緣、業務往來或其他關係，知悉他人商
    標存在者，不得註冊」。本條款之立法目的無非要禁止抄襲
    他人先使用之商標以申請註冊，故知悉他人商標存在之原因
    ，並不以具有契約、地緣、業務往來之關係為限，如確因其
    他事實上之關係，而知悉他人先已存在之商標，自亦屬之。
    如二商標所使用之商品同一或類似，關聯性非常密切，其商
    標使用主體具有同業關係，依經驗法則足以認定商標申請人
    因此知悉他人先使用於同一商品或類似商品之商標存在，亦
    有前揭條款之適用，最高行政法院91年度判字第2221號判決
    揭櫫甚詳。又，證明待證事實之方法並不以直接證據為限，
    間接證據亦包括在內，即依間接證據所證明之間接事實，本
    於論理及經驗法則之推理作用，如足以證明待證事實之存在
    ，亦應加以採信（臺北高等行政法院91年度訴字第4795號判
    決參照）。
  (二)參加人據以異議之「誠寶」商標在業界享有高知名度，已廣
    泛為相關消費大眾所熟知：
  1.參加人公司隸屬聲寶集團旗下，原為知名家電廠商聲寶公司
    之服務部門，為提昇專業的維修服務及提高顧客滿意度，故
    於西元1998年成立「誠寶科技股份有限公司」，將服務朝更
    專業專人的方向邁進，讓品質與效率不斷提昇。目前營業項
    目包括家電、通訊、資訊、健康器材等產品維修服務及保養
    ，及分離式排水器及銅管、數位電視機上盒、監視器系統等
    配件產品銷售（請參見異議申請書附件1 ）。參加人也是本
    土廠商中率先成立家電服務的公司，為提供立即的服務，在
    台灣擁有5 個服務部、28個售後服務據點、近400 位維修工
    程師，是台灣5 大家電服務公司中唯一有獲利的一家，並將
    在台灣公開上市，且進攻大陸市場（請參見異議申請書附件
    2 ）。而參加人所提供之優質服務，於87年即獲得顧客滿意
    獎，復於94年取得服務作業GSP 認證，實為一優良之家電服
    務業者，此有中華民國優良企業商品顧客滿意度金質獎當選
    證書及優良服務作業規範GSP 認證證書可稽（請參見異議申
    請書附件3 ）。在「誠寶」服務中心內部及店面招牌均清楚
    以「誠寶」、「誠寶科技」商標與知名之「SAMPO 」商標併
    同標示（請參見異議申請書附件4 ）。
  2.參加人公司自成立迄今，一直秉持著「誠意」技術為先，顧
    客「滿意」至上的經營理念，進而延伸「我們誠意」，讓「
    顧客滿意」，及「好還要更好」的精神，來提供顧客服務。
    也由於所提供之服務優質而迅速，引起媒體爭相報導，營業
    實績更是驚人，每年營業額均逾新台幣4 億元，此有營業額
    統計及所開立之部分統一發票可供參酌（請參見異議申請書
    附件5 ）。在多角化經營、多元化的產品創造下，「誠寶」
    、「誠寶科技」商標於我國境內相當廣泛範圍內應已為相關
    事業或公眾所知悉，實屬著名之商標。
  (三)「誠寶」、「誠寶科技」商標為參加人首創使用於電化製品
    之安裝、維修、保養服務及家電產品之著名標識，系爭商標
    之註冊申請非出於善意：
  1.按商標之主要功能在表彰自己之商品，俾以與他人之商品相
    區別，申請註冊商標或使用商標，其目的亦應在發揮商標此
    一識別功能。惟若明知可能引起相關消費者混淆誤認其來源
    ，甚或原本即企圖引起相關消費者混淆誤認其來源，而為申
    請註冊商標者，其申請即非屬善意（「混淆誤認之虞」審查
    基準第5.7 參照）。
  2.查參加人「誠寶科技股份有限公司」在電化製品維修服務市
    場擁有極高的聲譽，參加人更會於提供家電維修保養服務時
    ，視服務狀況販售家電用品零件（請參見異議申請書附件6
    ）。而原告既為家電製造廠商，對相關競爭同業之資訊必定
    十分了解，以參加人在業界之優良聲譽，及於全省各地廣設
    之「誠寶」服務據點，原告不難取得同業品牌及相關產品資
    訊而知悉據以異議商標之存在，尤其，中文「誠寶」二字並
    非普通習知習見，參加人透過電腦商標查名得知「誠寶」字
    串在我國商標註冊實務上，僅本案參加人與原告獲准註冊，
    別無他人（請參見參加人97年8 月22日提呈之訴願理由書附
    件3 ），而參加人復早於原告註冊系爭商標前即廣泛使用「
    誠寶」、「誠寶科技」商標，因此原告以系爭商標申請註冊
    自非出於善意，可資確認。
  (四)系爭商標有商標法第23條第1項第14款規定之適用：
    觀諸本案系爭「誠寶」商標與參加人先使用之「誠寶」、「
    誠寶科技」商標圖樣，二者中文主要部分「誠寶」完全相同
    ，而據以異議商標之中文極具創意與特色，並非習見習知，
    識別性極高，自非偶然巧合可以辯解，系爭商標顯係原告剽
    竊抄襲而來。且系爭商標指定使用之商品，與參加人率先使
    用之「誠寶」、「誠寶科技」家電製品安裝、維修、保養等
    服務相較，後者所提供之家電產品安裝、維修、保養之服務
    範圍，按一般生活經驗法則，包括各式大小家電之安裝、維
    修、保養、消耗性零件之更換等等，以確保家電產品能安全
    便利的提供消費者使用，而且前述服務通常需與系爭商標指
    定使用之商品相互搭配始能彰顯，該服務之目的即在於提供
    系爭商標指定使用商品之安裝、維修、保養等，故兩造商品
    與服務間實具有相輔相成之功能，消費者同時接觸之機會亦
    極大，兩造商品及服務間，依一般社會通念及市場交易情形
    ，併參酌「混淆誤認之虞」審查基準第5.3.11所示：「商品
    與服務間亦存在有類似的情形，例如服務之目的若在提供特
    定商品之銷售、裝置或修繕等，則該服務與該特定商品間即
    存在有類似之關係」，實易使相關商品或服務消費者誤認其
    為來自相同或雖不相同但有關聯之來源，自存在有相當程度
    之類似關係。因此，在未經參加人同意之情況下，原告於嗣
    後竟以完全相同之中文作為系爭商標圖樣，復於性質同一或
    類似之商品／服務申請註冊，顯有以不正競爭行為搶先申請
    註冊之情事。客觀上，消費者對系爭商標指定使用商品之性
    質、來源或產製者，自易產生是否與參加人或參加人所屬「
    聲寶集團」有所關聯而致混淆誤認之虞，系爭商標有商標法
    第23條第1 項第14款規定之適用，足堪確認。
  (五)原告起訴主張與論述顯有違誤，不足為採：
  1.原告復執前辭指稱參加人未「先使用」據以異議商標，亦未
    有相關申請案故原告無從知悉其商標，因此參加人主張系爭
    商標違反商標法第23條第1 項第14款之規定顯無理由：
    系爭商標是否構成商標法第23條第1 項第14款規定之違法，
    應衡酌參加人是否為市場上先使用「誠寶」作為「商標」之
    人，本案參加人早在系爭商標申請前即以「誠寶科技」名義
    從事家電產品維修服務（請參見參加人97年8 月22日提呈之
    訴願理由書附件4 ），足堪確認該商標係參加人所創用於相
    關服務。而訴願機關已就參加人先前程序檢送之報章、網路
    之相關報導、服務中心內部及店面招牌照片、發票等證據資
    料影本，認定參加人於系爭商標95年5 月9 日申請註冊前有
    先使用據以異議「誠寶」、「誠寶科技」商標之事實（請參
    見98年11月2 日經訴字第09806119940 號訴願決定書）。至
    於原告稱參加人並無相關商標申請案故原告無從知悉其商標
    云云（請參見原告行政訴訟起訴狀第4 頁第13行至第15行）
    ，則屬對本條款規定適用之誤解，甚為明顯。
  2.原告謂市場上消費者不知參加人存在，原告與參加人間並無
    契約關係且營業項目不同，據此辯稱其無從知悉參加人據以
    異議商標存在，亦無理由：
    本條款規定之適用並非以市場上消費者知悉先使用人為要件
    ，端視商標權人是否因某種關係知悉據以異議商標存在，而
    原告與參加人雖無契約關係存在，然仍有同業競爭關係，至
    於原告所憑藉主張之「營業項目」則與此處之商標爭議無關
    ，兩造商標指定使用商品／服務既構成類似（此一再獲被告
    與訴願機關明確肯認），即表示在先商標（據以異議商標）
    可能遭受到在後商標（系爭商標）之侵害，況且如訴願機關
    所言，放影機、電視機、音響等家電產品仍與參加人有競爭
    同業之其他關係，衡諸一般經驗法則，原告縱非直接知悉參
    加人先使用商標之存在，亦因同業競爭關係而得間接知悉據
    以異議商標之存在，本案訴願決定已據此判認原告應知悉據
    以異議商標存在（請參見98年2 月10日經訴字第0980610644
    0 號訴願決定書第6 頁第16行至第18行及98年11 月2日經訴
    字第09806119940 號訴願決定書第5 頁第20行至第22行），
    從而原告辯稱其無從知悉據以異議商標存在，即有悖於經驗
    法則。
  (六)並聲明求為判決駁回原告之訴。
六、得心證之理由：
  (一)按商標「相同或近似於他人先使用於同一或類似商品或服務
    之商標，而申請人因與該他人間具有契約、地緣、業務往來
    或其他關係，知悉他人商標存在者。」不得註冊，為商標法
    第23條第1 項第14款所明定。本款規範之意旨主要在避免剽
    竊他人創用之商標而搶先註冊，防止不公平競爭行為，而賦
    予先使用商標者遭他人搶先註冊其商標時之權利救濟機會，
    適用範圍及於因契約、地緣、業務往來或其他關係，知悉他
    人商標存在搶先註冊之情形。至於商標申請人知悉先使用商
    標之原因為何則非特別重要，倘能證明申請人有知悉他人商
    標進而以相同或近似之商標指定使用於同一或類似商品之情
    形，即有本款規定之適用；亦即，衡諸一般經驗法則，申請
    人縱非直接知悉先使用商標之存在，倘能證明係間接知悉先
    使用商標之存在，而惡意加以抄襲者，即不應受商標法之保
    護。
  (二)系爭商標圖樣，係由單純中文「誠寶」二字所構成，與參加
    人據以異議之「誠寶」、「誠寶科技」商標（如附圖2 所示
    ）圖樣相較，二者均有相同中文「誠寶」二字，以具有普通
    知識經驗之消費者，於購買時施以普通之注意，可能會有所
    混淆而誤認二者來自同一來源或雖不相同但有關聯之來源，
    應屬構成近似之商標。又系爭商標指定使用之放影機、閉路
    電視監視器、碟影機、電視機、音響等商品，與據以異議商
    標所表彰之家電產品之維修服務常相互搭配，應屬同一或類
    似商品或服務。
  (三)依參加人於異議階段所檢送附件1 之網頁資料顯示，參加人
    公司係國內知名家電產品製造商聲寶集團於民國87年設立，
    專門提供家電產品專業之維修服務，並以中文「誠寶」、「
    誠寶科技」作為表彰其家電產品維修服務之標誌；由異議附
    件4 之服務中心照片可知，該公司在全台設有多個表彰服務
    之據點，且均標示有「誠寶XX服務中心」之招牌，內部並有
    「誠寶科技」之看板；又異議附件2 中94年11月28日工商時
    報刊載標題為「誠寶以誠意服務打造滿意度」，內文亦介紹
    「誠寶全國共29個服務中心，…一舉躍升為家電維修業的領
    導品牌」，且新聞媒體於網路或報章上亦多有報導該公司所
    表彰之維修服務；另異議附件8 之89年至96年間之發票影本
    ，其上固僅有參加人公司名稱，然其品名記載為「修理費」
    ，亦足證參加人公司持續從事其所營商品維修服務之事實。
    綜合前述參加人所檢送之報章、網路之相關報導、服務中心
    內部及店面招牌照片、發票等證據資料影本，堪認參加人於
    系爭商標95年5 月9 日申請註冊前已有先使用據以異議「誠
    寶」、「誠寶科技」商標之事實。
  (四)衡諸系爭商標係指定使用於放影機、電視機、音響等家電產
    品，與參加人從事家電產品維修之服務，二者有同一或類似
    商品／服務之競爭同業關係，且參加人早於系爭第1246694
    號「誠寶」商標申請註冊日（95年5 月9 日）前即有先使用
    據以異議「誠寶」、「誠寶科技」商標之事實，是原告遲於
    其後始以完全相同之中文「誠寶」作為系爭商標圖樣，指定
    使用於與據以異議商標所表彰之家電產品之維修服務常相互
    搭配之放影機、閉路電視監視器、碟影機、電視機、音響等
    商品，依經驗法則判斷，實難謂為偶然之巧合，顯有因同業
    競爭關係等知悉據以異議商標存在，而以不正競爭行為搶先
    申請註冊之情事，應有首揭商標法第23條第1 項第14款規定
    之適用。
  (五)原告雖稱國內外廠商以中文「誠寶」作為公司名稱特取部分
    者不在少數，因此以之作為商標，其創意程度本屬較低云云
    。惟查，經於「全國商工行政服務入口網」（http://gcis.
    nat.gov.tw/index.jsp）查詢結果，以「誠寶」作為公司名
    稱特取部分者，僅有6 家公司（含參加人公司在內），而其
    中僅誠寶廣告企劃股份有限公司核准設立日期早於參加人公
    司，且除參加人公司以外之5 家公司，其所營事業項目均不
    包含電化製品、電氣機械器具之保養、修理服務等業務，故
    以「誠寶」作為商標圖樣指定使用於家電商品或家電產品之
    維修服務，非如原告所稱其創意程度較低，尚難執此為二造
    商標不構成近似或原告以「誠寶」二字作為商標圖樣申請註
    冊係屬偶合之據，併予敘明。
七、綜上所述，被告認系爭商標之註冊有違商標法第23條第1 項
    第14款規定，所為系爭商標之註冊應予撤銷之處分，核無違
    誤，訴願決定予以維持，亦無不合。原告訴請撤銷，為無理
    由，應予駁回。
八、據上論結，本件原告之訴為無理由，依智慧財產案件審理法
    第1 條，行政訴訟法第218 條、第98條第1 項前段，民事訴
    訟法第385 條第1 項前段，判決如主文。
中    華    民    國    99    年     5     月    6    日
                    智慧財產法院第二庭
                          審判長法  官  陳國成
                                法  官  蔡惠如
                                法  官  陳忠行
以上正本係照原本作成。
如不服本判決，應於送達後20日內，向本院提出上訴狀並表明上
訴理由，如於本判決宣示後送達前提起上訴者，應於判決送達後
20日內補提上訴理由書（須按他造人數附繕本）。
中    華    民    國    99    年     5     月    6    日
                                書記官  陳士軒


司法院資訊處製作；財團法人民間司法改革基金會備份。
